臺灣高等法院民事判決　　　　　　　　 95年度家上字第300號
上　訴　人　乙○○
被上訴人　　丙○○
訴訟代理人　甲○○
上列當事人間請求離婚事件，上訴人對於中華民國95年7月6日臺
灣臺北地方法院95年度婚字第447號第一審判決提起上訴，本院
於96年1月16日言詞辯論終結，判決如下：
    主  文
上訴駁回。
第二審訴訟費用由上訴人負擔。
    事實及理由
一、上訴人起訴主張：兩造於民國（下同）44年1月1日結婚，婚
    後夫妻感情尚稱融洽，惟被上訴人竟於87年7月28日離家出
    走，至今未歸，顯係惡意遺棄伊於繼續狀態中。又被上訴人
    脾氣不好，伊的長官、朋友來家裏會被被上訴人罵，伊才生
    氣，伊未曾不讓被上訴人回家，因兩造已經7、8年沒有聯絡
    ，兩造婚姻關係已無意義等情，因依民法第1052條第1項第
    5款、第2項規定，請求判決兩造離婚。
二、被上訴人則以：上訴人退休後，其退休俸並未供作為家用，
    均由伊工作支付生活費用，上訴人更在全家不知情的情況下
    出售萬華房子，售屋所得不知去向，家人是在申報所得稅時
    ，經國稅局追繳漏列之「交易所得」，方知萬華房子已為上
    訴人出售，惟伊仍盡心理家，如常準備三餐，上訴人有時憤
    而不准伊進房，伊只得在次女邱瑞玲房間打地舖，80年間某
    日，上訴人要長女邱培儷通知伊與二女兒邱瑞玲限期搬離板
    橋住屋，逾期不遷出，便要長女準備棺材，伊與二女兒邱瑞
    玲在上訴人威嚇下，匆匆遷入長女住家，倉促間未取之物品
    遭上訴人丟棄於二、三樓樓梯間。次女邱瑞玲於80年5月間
    赴美求學後，伊由長子邱建華接至其住處同住至今。上訴人
    訴狀所述與事實並不相符等語，資為抗辯。
三、原審判決駁回上訴人之訴，上訴人不服，提起上訴，其上訴
    聲明為：(一)原判決廢棄。(二)准上訴人與被上訴人離婚。(三)第
    一、二審訴訟費用由被上訴人負擔。被上訴人答辯聲明為：
    上訴駁回。第二審訴訟費用由上訴人負擔。
四、上訴人主張兩造於44年1月1日結婚，婚姻關係現仍存續中，
    被上訴人自87年7月8日離家出走後，兩造即分居至今之事實
    ，業據其提出戶籍謄本為證（見原審卷第3頁），並為被上
    訴人所不爭，自堪信為真實。至上訴人主張被上訴人離家後
    ，伊多次打電話請被上訴人回家共同生活，被上訴人均置之
    不理，伊罹患疾病，日常生活需人協助照顧，不得已搬進安
    養院生活，被上訴人顯係惡意遺棄伊於繼續狀態中，伊得依
    民法1052條第1款第5款請求離婚。且兩造已經7、8年沒有聯
    絡，兩造婚姻關係已無意義，亦有民法第1052條第2項難以
    維持婚姻之重大事由云云，則為被上訴人所否認，並以前開
    情詞置辯。經查：
（一）按民法第1052條第5款所謂夫妻之一方，以惡意遺棄他方
      ，在繼續狀態中者，係指夫或妻無正當理由，不盡同居或
      支付庭生活費用之義務而言，故夫妻之一方以惡意遺棄他
      方者，不僅須有違背同居義務之客觀事實，並須有拒絕同
      居之主觀情事，始為相當（最高法院39年台上字第415號
      、49年台上字第1251號判例意旨參照）。又夫妻應互愛並
      誠摯相待，而同居乃夫妻雙方和諧協力始克達成，觀諸民
      法第1001條：「夫妻『互負』同居之義務」之規定自明，
      倘夫妻之一方無意與他方同居，不提出其一己之協力，並
      謂他方不與其同居，係惡意遺棄，而以之為由訴請判決離
      婚，於法自難謂為合（最高法院89年台上字第517號判決
      意旨參照）。本件上訴人主張被上訴人於87年7月28日離
      家出走，顯係惡意遺棄上訴人在繼續狀態中等情，惟為被
      上訴人所否認，辯稱係遭上訴人趕出家門，衣物並被丟棄
      門外，只好隨長女、長子居住，並非離家出走等語。核與
      證人即兩造女兒丘培儷到庭證稱：80年間上訴人跟我要錢
      ，要50萬元去大陸買地蓋房子，媽媽不准他向我要錢，他
      不高興就要趕媽媽出去，爸爸要我把媽媽帶走，我說我願
      意付50萬元，希望他不要趕媽媽出去，他說如果我不在二
      、三天內帶走媽媽，就要我準備二副棺材，後來我就帶媽
      媽到樓下住，等爸爸氣消兩人能合好，但過沒幾天我妹妹
      跟媽媽的東西都被丟在樓梯，之後爸爸就一直不讓媽媽回
      去，爸爸已經絕情到為了不讓媽媽領到終生俸而要跟媽媽
      離婚等語（見原審卷第19頁）核相符合。上訴人雖否認證
      人丘培儷證詞之真正，惟，兩造女兒甲○○亦陳稱「實際
      上媽媽與我是被爸爸趕出去的，我們本來是住在三樓，姊
      姊住在二樓，我與媽媽就搬到二樓與姊姊住，後來我出國
      ，媽媽搬去與我哥哥住」、「我們離家時沒有拿走的東西
      ，爸爸還從三樓丟到樓下」等語（見本院卷第21頁背面）
      ，被上訴人抗辯其係經上訴人趕出家門並非無故離家，應
      可信取。上訴人雖又提出診斷證明書及安養費之收據，主
      張其罹患疾病日常生活需人協助照顧，不可能趕被上訴人
      離家云云，惟其所提為95年就診及安養之診斷證明書及安
      養費收據，尚難證明上訴人於被上訴人離家時之身體狀況
      ，尚難以此證明被上訴人非受上訴人之逐趕而離家。又上
      訴人雖主張多年來其一直溝通請求上訴人返家，惟為被上
      訴人所否認，上訴人復未舉證以實其說，亦非可取。被上
      訴人既非拒絕與上訴人同居，而係受上訴人逐趕而離家，
      自非無正當理由而不履行同居義務，則上訴人以被上訴人
      故意不履行同居義務，惡意遺棄在繼續狀態中，訴請判決
      兩造離婚，自屬無據。
（二）又按婚姻以夫妻終生之共同生活為目的，凡對家庭生活之
      美滿幸福，有所妨礙，足以破壞共同生活之重大事由，難
      以維持婚姻者，夫妻之一方即得依民法第1052條第2項規
      定訴請離婚。至婚姻是否難以維持，應斟酌破壞夫妻共同
      生活之具體情事，是否客觀上達於動搖夫妻之共同生活，
      而喪失維持婚姻之意欲為斷，非以一方主觀之意識為依歸
      。又按復按74年6月3日修正公布之民法第1052條增列第2
      項規定：有前項以外之重大事由，難以維持婚姻者，夫妻
      之一方得請求離婚。但其事由應由夫妻之一方負責者，僅
      他方得請求離婚。其但書部分參照修正理由說明，係為求
      公允始增設該但書之規定，故難以維持婚姻之重大事由，
      應由夫妻之一方負責者，僅他方得請求離婚；夫妻雙方均
      須負責時，應比較衡量雙方之有責程度，僅責任較輕之一
      方，得向責任較重之他方請求離婚，始符公平（最高法院
      90年度台上字第385號、第2193號判決要旨可參）。查被
      上訴人因上訴人以準備棺材為脅，趕被上訴人出家門，並
      丟棄被上訴人衣物於門外，被上訴人只好隨長女、長子居
      住，並非被上訴人惡意離家出走，已如前述。故造成兩造
      婚姻破綻有重大事由，係上訴人趕被上訴人出家門所致，
      上訴人為可歸負之一方，依民法第1052條第2項但書規定
      ，上訴人應不得請求離婚。則上訴人以兩造婚姻有難以維
      持之重大事由，請求判決兩造離婚，亦不應准許。
五、綜上所述，本件上訴人主張被上訴人惡意遺棄在繼續狀態中
    ，且兩造間有有難以維持婚姻之重大事由，為不足採。被上
    訴人抗辯其係受上訴人逐趕而離家，非無正當理由而不履行
    同居義務，且兩造婚姻破綻之造成，應由上訴人一方負責，
    尚屬可信。從而，上訴人依民法第1052條第1項第5款、第2
    項規定，請求准上訴人與被上訴人離婚，為無理由，不應准
    許。原審為上訴人敗訴之判決，並無不合。上訴意旨指摘原
    判決不當，求予廢棄改判，為無理由，應予駁回。
六、本件事證已臻明確，兩造其餘之攻擊防禦方法及所提之證據
    ，經審酌後認均無礙判決之結果，爰不予一一論述。
八、據上論結，本件上訴為無理由，依民事訴訟法第449條第1
    項、第78條，判決如主文。
中　　華　　民　　國　　96　　年　　1 　　月　　30　　日
                    民事第三庭
                        審判長 法  官 林敬修
                               法  官 藍文祥
                               法  官 張靜女
正本係照原本作成。
如不服本判決，應於收受送達後20日內向本院提出上訴書狀，其
未表明上訴理由者，應於提出上訴後20日內向本院補提理由書狀
（均須按他造當事人之人數附繕本）上訴時應提出委任律師或具
有律師資格之人之委任狀；委任有律師資格者，另應附具律師資
格證書及釋明委任人與受任人有民事訴訟法第466條之1第1項但
書或第2項（詳附註）所定關係之釋明文書影本。
中　　華　　民　　國　　96　　年　　1 　　月　　31　　日
　　　　　　　　　　　　　　　 書記官 廖麗蓮
附註：
民事訴訟法第466條之1（第1項、第2項）：
對於第二審判決上訴，上訴人應委任律師為訴訟代理人。但上訴
人或其他法定代理人具有律師資格者，不在此限。
上訴人之配偶、三親等內之血親、二親等內之姻親，或上訴人為
法人、中央或地方機關時，其所屬專任人員具有律師資格並經法
院認為適當者，亦得為第三審訴訟代理人。
